【裁判字號】    98,訴,1858
【裁判日期】    990325
【裁判案由】    殺人未遂等
【裁判全文】
臺灣臺北地方法院刑事判決              98年度訴字第1858號
公  訴  人  臺灣臺北地方法院檢察署檢察官
被      告  乙○○
選任辯護人  郭承昌律師
上列被告因殺人未遂等案件，經檢察官提起公訴（九十八年度偵
緝字第一六九六號），本院判決如下：
    主  文
乙○○傷害人之身體，處有期徒刑壹年；又行使偽造私文書，足
以生損害於公眾及他人，處有期徒刑肆月，如附表所示之署押均
沒收。應執行有期徒刑壹年貳月，如附表所示之署押均沒收。
    事  實
一、乙○○前因細故與丁○○發生爭執，心生不滿，於民國九十
    七年六月十八日十三時許，見丁○○與丙○○、胡世文在臺
    北市○○區○○路十一巷口之木柵公園涼亭內聊天，竟基於
    傷害人身體之犯意，進入該涼亭後，繞至丁○○後方，假意
    按摩丁○○之後頸，使丁○○失去戒心後，手持長約八公分
    、前端尖銳之不明金屬物品，自丁○○左側背部刺入，使丁○○因此受有左側背部穿刺傷併左側血、氣胸之傷害。
二、乙○○嗣於同年月二十八日十九時五十分許，因上揭犯行經
    警通知前往臺北市政府警察局文山第一分局（下稱文山一分
    局）復興派出所製作筆錄時，為圖隱匿其另因公共危險案件
    遭臺灣臺北地方法院檢察署（下稱臺北地檢署）通緝之身分
    ，竟基於行使偽造私文書之單一接續犯意，佯為甲○○而冒
    名應訊，並接續在如附表編號二、三、五所示之筆錄及在附
    表編號一、四所示之權利告知書及自願受搜索同意書上，偽
    造甲○○之署押（數量詳如附表所示），偽造甲○○以其名
    義收受該權利告知書及自願受搜索同意書私文書後，將該權
    利告知書及自願受搜索同意書持向員警行使，而交還該權利
    告知書及自願受搜索同意書，表示其已收受該權利告知書並
    同意接受員警搜索等情，而足以生損害於甲○○及警察機關
    對於刑事案件偵查之正確性。嗣因甲○○接獲警方通知而於
    九十七年九月六日前往文山一分局警備隊說明，並依乙○○
    於製作上開筆錄時為警拍攝之相片，指認該冒名應訊之人為
    乙○○無訛，始為警循線查悉上情。
三、案經丁○○訴由文山一分局報告臺北地檢署檢察官偵查起訴
    。
    理  由
一、證據之認定：
  (一)證據能力之認定：
  1.茲就被告乙○○及其選任辯護人表示爭執之證據，即證人丁○○於警詢時之證述，及證人丙○○於警詢、偵訊時之證述
    是否具有證據能力，論述如下：
    按被告以外之人於審判外之言詞或書面陳述，除法律有規定
    者外，不得作為證據，刑事訴訟法第一百五十九條第一項定
    有明文。查證人丁○○、丙○○於警詢時之陳述（證人丁○○部份，臺北地檢署九十七年度偵字第一七五五一號卷第九
    頁、第十頁參照；證人丙○○部份，同上偵卷第十二頁至第
    十五頁參照），均屬被告以外之人於審判外之言詞陳述，為
    傳聞證據，不具證據能力。至證人丙○○於九十八年九月二
    十一日於檢察官偵訊時所為之證述（臺北地檢署九十八年度
    偵緝字第一六九六號卷第二七頁至第二九頁參照），雖亦屬
    被告以外之人於審判外所為之陳述，惟其係於檢察官偵查中
    基於證人之身份而為陳述，且經合法具結，有證人結文一紙
    在卷可稽（同上偵卷第三二頁參照），而偵查中檢察官向被
    告以外之人所取得之陳述，原則上均能遵守法律規定，不致
    違法取供，其可信性極高，並無顯有不可信之情況，依刑事
    訴訟法第一百五十九條之一第二項之規定，上開證述應具有
    證據能力。至詰問權係指訴訟上當事人有在審判庭輪流盤問
    證人，以求發現真實，辨明供述證據真偽之權利，其於現行
    刑事訴訟制度之設計，以刑事訴訟法第一百六十六條以下規
    定之交互詰問為實踐，屬於人證調查證據程式之一環；與證
    據能力係指符合法律所規定之證據適格，而得成為證明犯罪
    事實存在與否之證據資格，性質上並非相同。此項未經被告
    詰問之被告以外之人於偵查中向檢察官所為之陳述，依刑事
    訴訟法第一百五十九條之一第二項之規定，原則上屬於法律
    規定為有證據能力之傳聞證據，於例外顯有不可信之情況，
    始否定其得為證據。是得為證據之被告以外之人於偵查中所
    為之陳述，因其陳述未經被告詰問，應認屬於未經合法調查
    之證據，並非無證據能力，而禁止證據之使用。此項詰問權
    之欠缺，非不得於審判中由被告行使以補正，而完足為經合
    法調查之證據（最高法院九十六年度臺上字第四○六四號判
    決意旨參照）。而本院於審判中已傳訊證人丙○○到庭，由
    檢察官及被告之選任辯護人對其行交互詰問，揆諸上揭判決
    意旨，應認上開得為證據之證人丙○○於九十八年九月二十
    一日檢察官偵查中之證述，業經本院合法調查，附此敘明。
  2.至本判決下列所引用之其他各項證據方法之證據能力，公訴
    人、被告及其選任辯護人於本院準備程序及審判期日均未予
    爭執，且迄至言詞辯論終結前亦未再聲明異議（本院九十九
    年三月十一日審判筆錄參照），本院審酌該等陳述作成時之
    情況，並無不宜作為證據之情事，依刑事訴訟法第一百五十
    九條之五之規定，自得作為證據，併此敘明。
  (二)上開事實一之部份：
  1.被告之辯解：
    被告乙○○於本院審理時，固坦承有於上揭時、地傷害丁○○之事實，惟堅詞否認有何殺人未遂之犯行，辯稱：我之前
    曾與丁○○在公園聊天時起爭執，當天我在木柵公園涼亭裡
    看到丁○○時，想要打他，所以拿著機車鑰匙從他背後打他
    一拳，機車鑰匙因此刺到丁○○，我沒有要殺他的意思等語
    。其選任辯護人則為其辯護略以：被告係考量背部非人體重
    要部位，應不會造成嚴重傷害，且較易偷襲成功，始持機車
    鑰匙刺傷丁○○背部，由被告一得手後立即逃逸，並未持續
    刺殺丁○○等情，可知被告主觀上確係基於傷害之故意而刺
    傷丁○○，丁○○送醫後雖曾由醫院發出病危通知，惟此僅
    屬是否造成加重結果之問題，不得以事後結果反推被告行為
    時必係基於殺人之主觀犯意為之等語。
  2.按殺人與傷害之區別，自以有無殺意為斷，審理事實之法院
    ，應就案內一切證據，詳查審認，視其犯罪之動機、殺傷之
    次數、所殺傷部位、傷勢程度、犯後態度等綜合判斷，俾為
    認定（最高法院八十五年度臺上字第五六一一號判決意旨參
    照）；又殺人與傷害之區別，應以有無殺意為斷，即行為人
    於下手時有無決意取被害人生命為準，至於被害人受傷處是
    否致命部位，及傷痕多寡、輕重為何等，亦僅得供審判者心
    證之參考，究不能據為絕對之標準（最高法院十九年上字第
    七一八號判例意旨、九十三年度臺上字第六一八號、九十年
    度臺上字第一八九七號判決意旨參照）。準此，行為人於行
    為當時，主觀上是否有殺人之故意，除應斟酌其使用之兇器
    種類、攻擊之部位、行為時之態度、表示外，尚應深入觀察
    行為人與被害人之關係、衝突之起因、行為當時所受之剌激
    、下手力量之輕重，被害人受傷之情形及行為事後之態度等
    各項因素綜合予以研析。
  3.經查：
  (1)本件公訴人認被告乙○○涉犯殺人未遂罪嫌，無非係以證人
    丁○○、丙○○之證述、臺北市立萬芳醫院九十七年七月一
    日萬甲字第一一八八○號甲種診斷證明書、病人病危通知單
    （臺北地檢署九十七年度偵字第一七五五一號卷第二二頁至
    第二四頁，本院九十九年三月十一日審判筆錄參照）等件資
    為論據。
  (2)被告乙○○確於上揭時、地，乘告訴人丁○○未注意之際，
    持不明物體自丁○○左側背部刺入，使丁○○因此受有左側
    背部穿刺傷併左側血、氣胸之傷害，乙○○旋即逃逸，丁○○旋即奔往文山一分局方向求援，於文山一分局後門附近巧
    遇巡邏員警，經員警協助送往臺北市立萬芳醫院救治，經萬
    芳醫院為其放置胸管引流並入住加護病房治療後，丁○○始
    倖免於難等情，此為被告所不爭執，並經證人即告訴人丁○○、證人丙○○分別於本院九十九年三月十一日審理時證述
    明確，復有臺北市立萬芳醫院九十七年七月一日萬甲字第一
    一八八○號甲種診斷證明書、九十九年一月六日萬院醫病字
    第○九九○○○○一○八號函暨檢附之丁○○病歷影本一份
    、丁○○之傷勢照片一張在卷可稽（臺北地檢署九十七年度
    偵字第一七五五一號卷第二二頁、第二八頁，本院卷第四三
    頁至第六九頁參照），自堪信為真實。至公訴人雖認被告持
    以傷害丁○○之兇器係折疊刀，然該兇器並未扣案，且證人
    丁○○復於本院九十九年三月十一日審理時證稱：無法敘述
    該兇器之形式，僅看到刃長約八公分、不確定是否有刀柄等
    語（本院當日審判筆錄參照），證人丙○○則於本院同日審
    理時證稱：我在上開時、地沒有看到被告的手等語（同上審
    判筆錄參照），是客觀上實無任何證據可證明被告係以折疊
    刀刺傷丁○○，從而，由上揭證人之證述，及丁○○之病歷
    、傷勢照片綜合研判，本院僅得認定被告持用之兇器應係長
    約八公分、前端尖銳之金屬不明物品，合先敘明。
  (2)證人丁○○於本院九十九年三月十一日審理時證稱：我跟被
    告完全不認識，也沒有過節，只是曾跟被告女友聊天，可能
    被別人亂講，被告才誤會我與他女友有曖昧。九十七年六月
    十八日十三時許，我與丙○○、胡世文在木柵公園涼亭裡聊
    天，被告走進來，沒說什麼，就走到我的背後，摸我的頸部
    ，然後刺了我的左背部一下，就跑掉了，我被刺後發現我背
    後都是血，立刻跑到文山一分局後門，遇到巡邏員警，警察
    就把我送到萬芳醫院急救，在醫院住了一個星期才出院。我
    的傷勢如同臺北地檢署九十七年度偵字第一七五五一號卷第
    二八頁下方照片，同頁上方照片是醫院開刀的傷口等語屬實
    （本院當日審判筆錄參照）；證人丙○○則於本院同日審理
    時證稱：我本來不認識被告，只在木柵公園裡見過他二、三
    次，九十七年六月十八日十三時許，我在木柵公園涼亭裡，
    坐在丁○○左邊，跟丁○○聊天，後來被告也走進來，沒說
    什麼就站到丁○○後面，從肩膀後面拍丁○○一下，丁○○
    大喊一聲「啊！」，被告就騎著摩托車往下崙路走了等語屬
    實（本院當日審判筆錄參照）。
  (3)由上揭二位證人之證詞，可知被告與告訴人間並非熟識，本
    無深仇宿怨，本無致告訴人於死之動機；另由卷附告訴人傷
    勢照片觀之，被告刺傷告訴人之部位，為左後背靠近肩膀處
    （臺北地檢署九十七年度偵字第一七五五一號卷第二八頁下
    方照片參照），而依告訴人所稱被告持用者為長僅約八公分
    之短小金屬物品判斷，該金屬物品雖經由刺戳而對人體造成
    明顯之傷害（如流血），然其甚為短小，尚難一擊即刺穿人
    體胸腔，致使心臟衰竭而失去作用；又倘被告確有致告訴人
    於死之故意，其在刺傷告訴人後背部，造成告訴人已流血不
    止、身體疼痛虛弱，明顯喪失抵抗能力之際，大可持續刺殺
    告訴人之要害部位，以達其目的，惟其並未如此，反即罷手
    離去，足證其並無致告訴人於死之故意甚明。
  (4)至公訴人雖以告訴人送醫後，雖曾由臺北市立萬芳醫院發出
    病人病危通知單，認被告下手猛烈，必係出於致告訴人於死
    之犯意而刺殺告訴人等語，然查，告訴人所受傷勢，不得據
    為判斷被告主觀犯意之單一、絕對標準，已如上述，況由臺
    北市立萬芳醫院九十九年一月六日萬院醫病字第○九九○○○○一○八號函覆略以：「凡病情嚴重或生命徵兆不穩定，
    須入住加護病房者，一律發出病危通知單」等情（本院卷第
    四三頁參照），亦可知病危通知單並非係被告已有危及生命
    存續之情形時始發出，是尚不能單以告訴人曾經醫院發出病
    危通知單，即認被告之行為，於當時在客觀上對告訴人之生
    命法益，已產生急迫之侵害，更難遽此論斷被告主觀上必係
    基於殺人之犯意為之。
  (5)綜上所述，本院綜合上述被告攻擊告訴人之動機、兇器型式
    、行兇之具體攻擊過程、傷痕之多寡輕重、傷勢程度及案發
    當時之情境等情，尚不足以認定被告持該前端尖銳之不明金
    屬物品刺傷告訴人左側背部之行為，係出於殺人之故意為之
    ，自難逕以殺人未遂罪相繩。
  (6)從而，被告於上開時、地，基於傷害之犯意，持前端尖銳、
    長約八公分之不明金屬物品，刺傷告訴人之左背部，致告訴
    人受有左側背部穿刺傷併左側血、氣胸之傷害之行為，至為
    明確，上開事實一之部分事證明確，被告之犯行堪予認定。
  (三)上開事實二之部分：
    此部分之事實，業據證人即被害人甲○○證述明確（臺北地
    檢署九十七年度偵字第一七五五一號卷第四十頁、第四一頁
    、第五四頁參照），並有如附表所示之文件在卷可稽（卷證
    頁碼均詳如附表備註欄所示），且被告乙○○於本院九十九
    年三月十一日審理時，對於上揭事實二之部分均供承不諱（
    本院當日筆錄參照），是依(一)證人甲○○之證述及(二)如附表
    所示之文件等補強證據，已足資擔保被告於本院審理時所為
    上開任意性自白具有相當程度之真實性，而得確信被告上述
    自白之犯罪事實確屬真實，從而依刑事訴訟法第一百五十六
    條第一項及同條第二項規定，自得依被告上述自白及各該補
    強證據認定被告確有為上揭事實二所載之犯行，故此部分事
    證明確，被告之犯行堪以認定。
二、論罪科刑之法律適用：
  (一)刑法上偽造署押罪，係指單純偽造簽名、畫押而言，倘在制
    式之書類上偽造他人簽名，已為一定意思表示，具有申請書
    或收據等類性質者，則係犯偽造文書罪（最高法院八十五年
    度臺非字第一四六號判決意旨參照）。再者，關於逮捕通知
    書、權利告知書上偽造他人署押，嗣持交查獲之員警，分別
    有已受為警察機關依法逮捕之通知、被告已知悉訴訟上權利
    之意思表示，該等文件應認係刑法第二百十條之私文書（最
    高法院九十年度臺上字第六０五七號判決意旨參照）。又司
    法警察或司法警察官於詢問犯罪嫌疑人時所製作之詢問筆錄
    ，係記載對於犯罪嫌疑人之詢問及其陳述，其內容當然含有
    受詢問人之意思表示，因該筆錄為公務員職務上所製作之文
    書，故為公文書之一種。受詢問人雖亦在筆錄之末簽名、蓋
    章或按指印，以擔保該筆錄之憑信性，但不能因此即認為該
    筆錄係受詢問人所製作，而變更其公文書之性質。（最高法
    院九十一年度臺非字第二九四號判決意旨參照）。查如附表
    編號二、三、五所示之文件上，均係偵查人員依法製作，並
    命被告簽名確認，揆之上揭最高法院判決意旨，均屬公文書
    ，被告在其上偽造「甲○○」之署押，僅係表示受詢問者係
    「甲○○」無誤，作為人格同一性之證明，除此之外，並無
    其他法律上之用意，亦不因此變更該文書之性質，應僅單純
    構成偽造署押之行為；至被告於如附表編號一、四所示之權
    利告知書及自願受搜索同意書上偽造「甲○○」署押，而偽
    造完成權利告知書及自願受搜索同意書之行為，係用以表示
    甲○○收受該權利告知書及同意接受員警搜索之意思表示，
    是上開二文書當屬刑法第二百十條之私文書。
  (二)是查被告乙○○就事實一之部分所為，核係犯刑法第二百七
    十七條第一項之傷害罪；其就事實二之部分所為，核係犯刑
    法第二百十六條、第二百十條之行使偽造私文書罪。被告係
    基於單一冒名應訊之決意，於如附表所示之文件偽造甲○○
    署押，在時間及空間上均具有密切之關連性，且係侵害同一
    法益，無非係欲達同一逃避刑責目的之接續動作，均係本於
    單一犯意接續進行，應為接續犯而屬單純一罪（最高法院八
    十六年臺上字三二九五號判例意旨參照），而其偽造署押之
    行為，為偽造私文書之階段行為，其偽造私文書之低度行為
    ，復為行使之高度行為所吸收，均不另論罪。
  (三)被告所犯上開二罪間，犯意各別，行為互異，應予分論併罰
    。
  (四)公訴意旨雖認被告就事實一部份係犯刑法第二百七十一條第
    二項、第一項之殺人未遂罪，惟被告係基於傷害之犯意致告
    訴人受有上揭傷害，已如上述，公訴意旨容有未洽，惟社會
    基本事實相同，且經本院於九十九年三月十一日審理時當庭
    告知被告及選任辯護人新罪名（本院當日審判筆錄參照），
    俾保障其防禦權，爰依法變更起訴法條，併予敘明。
  (五)爰審酌被告與告訴人間並無深仇大恨，竟僅因細故即以暴力
    自後方攻擊告訴人，對告訴人之身體、心理均造成傷害，於
    到案後為脫免刑責，復冒用他人名義應訊，顯然欠缺法治觀
    念，又其犯後雖已坦承犯行，然迄今仍未能與告訴人達成和
    解，兼衡其智識程度等一切情狀，分別量處如主文所示之刑
    ，並定其應執行之刑。
  (六)如附表所示偽造之「甲○○」署押，均為被告所偽造，業據
    被告供承在卷，爰依刑法第二百十九條之規定，不問屬於犯
    人與否，均由本院宣告沒收之。至被告持以為如事實一所載
    犯行之金屬不明物品，雖為被告所有供犯本案所用之物，然
    並未扣案，且無證據證明係槍砲彈藥刀械管制條例所規範之
    刀械而得認屬違禁物，為免日後執行之困難，爰不予宣告沒
    收，附此敘明。
據上論斷，應依刑事訴訟法第二百九十九條第一項前段、第三百
條，刑法第二百七十七條第一項、第二百十六條、第二百十條、
第五十一條第五款、第二百十九條，刑法施行法第一條之一，判
決如主文。
本案經檢察官謝憲杰到庭執行職務。
中    華    民    國    99    年    3     月    25    日
                  刑事第九庭審判長法  官  林怡秀
                                  法  官  劉素如
                                  法  官  張詩芸
以上正本證明與原本無異。
如不服本判決應於收受送達後10日內向本院提出上訴書狀，並應
敘述具體理由；其未敘述上訴理由者，應於上訴期間屆滿後20日
內向本院補提理由書（均須按他造當事人之人數附繕）「切勿逕
送上級法院」。
                                  書記官  顏淑華
中    華    民    國    99    年    3     月    25    日
附錄本案論罪科刑法條全文
中華民國刑法第二百十六條
行使第二百十條至第二百十五條之文書者，依偽造、變造文書或
登載不實事項或使登載不實事項之規定處斷。
中華民國刑法第二百十條
偽造、變造私文書，足以生損害於公眾或他人者，處五年以下有
期徒刑。
中華民國刑法第二百七十七條
（普通傷害罪）
傷害人之身體或健康者，處三年以下有期徒刑、拘役或一千元以
下罰金。
犯前項之罪因而致人於死者，處無期徒刑或七年以上有期徒刑；
致重傷者，處三年以上十年以下有期徒刑。
附表
┌──┬──────┬───────┬───────┬────────┬───────┐
│編號│時間        │文件名稱      │  欄      位  │偽造之署押及數量│備註          │
├──┼──────┼───────┼───────┼────────┼───────┤
│ 一 │97年6 月28日│文山一分局權利│被告知人欄    │「甲○○」之簽名│臺北地檢署九十│
│    │19時50分許  │告知書        │              │壹枚、指印壹枚  │七年度偵字第一│
│    │            │              │              │                │七五五一號卷第│
│    │            │              │              │                │二十頁參照    │
├──┼──────┼───────┼───────┼────────┼───────┤
│ 二 │97年6 月28日│文山一分局復興│權利告知欄、同│「甲○○」之簽名│同上卷第五頁、│
│    │19時50分許至│派出所第一次調│意接受夜間訊問│枚、指印陸枚  │第六頁參照    │
│    │同日21時許  │查筆錄        │欄、受調查人欄│                │              │
│    │            │              │、騎縫處      │                │              │
├──┼──────┼───────┼───────┼────────┼───────┤
│ 三 │97年6 月28日│文山一分局復興│權利告知欄、同│「甲○○」之簽名│同上卷第七頁、│
│    │22時許至同日│派出所第二次調│意接受夜間訊問│枚、指印陸枚  │第八頁參照    │
│    │22時35分許  │查筆錄        │欄、受調查人欄│                │              │
│    │            │              │、騎縫處      │                │              │
├──┼──────┼───────┼───────┼────────┼───────┤
│ 四 │97年6 月28日│自願受搜索同意│同意搜索人欄  │「甲○○」之簽名│同上卷第三四頁│
│    │            │書            │              │壹枚、指印壹枚  │參照          │
├──┼──────┼───────┼───────┼────────┼───────┤
│ 五 │97年6 月28日│文山一分局搜索│受搜索人簽名欄│「甲○○」簽名│同上卷第三五頁│
│    │23時10分許至│筆錄          │、受執行人欄、│枚、指印柒枚（起│至第三七頁參照│
│    │同日23時55分│              │騎縫處        │訴書誤載為伍枚）│              │
│    │許          │              │              │                │              │
└──┴──────┴───────┴───────┴────────┴───────┘

司法院資訊處製作；財團法人民間司法改革基金會備份。
